【裁判字號】    99,重訴,59
【裁判日期】    991216
【裁判案由】    侵權行為損害賠償
【裁判全文】
臺灣苗栗地方法院民事判決              99年度重訴字第59號
原        告  吳瑞珠
              黃秋香
兼訴訟代理人  黃秀燕
原        告  蕭春芳
兼訴訟代理人  邱瑞隆
被        告  林海燕
              邱月瑾
              郭鏡
上列當事人間刑事附帶民事損害賠償事件，由本院刑事庭以99年
度重附民字第4 號裁定移送前來，本院於民國99年12月2 日言詞
辯論終結，判決如下：
    主  文
被告應連帶給付原告邱瑞隆新臺幣伍佰肆拾貳萬柒仟元、原告黃
秀燕柒佰陸拾貳萬柒仟元、原告吳瑞珠柒佰貳拾貳萬柒仟元、原
告蕭春芳壹拾柒萬柒仟元、原告黃秋香貳佰陸拾柒萬柒仟元，及
均自民國九十九年九月二十四日起至清償日止，按年息百分之五
計算之利息。
訴訟費用由被告連帶負擔。
    事實與理由
壹、程序事項：
    按訴狀送達後，原告不得將原訴變更或追加他訴，但擴張或
    減縮應受判決事項之聲明者，不在此限，民事訴訟法第255
    條第1 項第3 款定有明文。本件原告提起刑事附帶民事訴訟
    時，訴之聲明原為：「被告應連帶給付原告邱瑞隆新臺幣（
    下同）542 萬7 千元、原告黃秀燕762 萬7 千元、原告吳瑞
    珠722 萬7 千元、原告蕭春芳10萬元、原告黃秋香267 萬7
    千元，及自補正起訴狀繕本送達被告之翌日起至清償日止，
    按年息百分之5 計算之利息；原告願供擔保，請准宣告假執
    行。」嗣先後於民國99年9 月23日、12月2 日言詞辯論期日
    變更聲明為：「被告應連帶給付原告邱瑞隆542 萬7 千元、
    原告黃秀燕762 萬7 千元、原告吳瑞珠722 萬7 千元、原告
    蕭春芳17萬7 千元、原告黃秋香267 萬7 千元，及自補正起
    訴狀繕本送達被告之翌日即99年9 月24日起至清償日止，按
    年息百分之5 計算之利息。」核屬擴張、減縮應受判決事項
    之聲明，揆諸上開規定，應予准許。
貳、實體事項：
一、原告主張：被告林海燕自92年起以化名「陳阿妹」身分，在
    臺中縣、苗栗縣等地經營名產店、水果攤等生意，於同年6
    月間，在苗栗縣苗栗市山珍水果店以「陳阿妹」身分結識被
    告邱月瑾後不久，先向被告邱月瑾謊稱其父親「陳志榮」為
    蔣介石時代高官，要認養被告邱月瑾為養女，後又謊稱其父
    親死亡，要求被告邱月瑾籌款助其繳納遺產稅，以共同繼承
    父親遺留之鉅額遺產。嗣被告邱月瑾於94年間借住於被告郭
    鏡住處，其2 人當時已知悉被告林海燕所稱可繼承遺產一事
    應屬子虛，因不甘遭受詐騙，且為自被告林海燕處分得利益
    ，乃以被告郭鏡住處之佛堂為據點，與被告林海燕共同自94
    年起，陸續於附表所示時間，先後遊說原告5 人出資幫忙繳
    交遺產稅，並允諾短期內即可領取遺產，給付原告加倍利益
    ，嗣捏造如不繳清遺產稅或衍生之滯納金、罰金、分割費、
    手續費等款項，先前已繳之款項會被充公，分文無法取回等
    語，使原告陷於錯誤，先後將附表所示款項交付被告郭鏡或
    邱月瑾後，再轉交與被告林海燕，致原告受有財產上損害。
    被告3 人上開犯行，業經本院刑事庭98年度重訴字第5 號刑
    事判決判處被告犯共同詐欺取財罪，並經臺灣高等法院臺中
    分院（下稱臺中高分院）以99年度上訴字第1584號刑事判決
    駁回被告上訴後，被告共同詐欺犯行部分業已確定在案。爰
    依侵權行為之法律關係提起本訴，請求被告連帶賠償原告各
    如主文所示之金額等語。並聲明：如主文所示。
二、被告之抗辯：
  (一)被告林海燕以：伊沒有跟原告拿錢等語置辯。並聲明：原告
    之訴駁回。
  (二)被告邱月瑾、郭鏡均以：伊等確有收到原告5 人所交付如附
    表所示金額，但錢都是交給被告林海燕。被告邱月瑾另稱：
    原告蕭春芳於98年2 月10日交付7 萬7 千元時，伊因其他刑
    事案件而在監執行，執行期間自97年5 月13日至98年3 月25
    日，故伊未參與收取該部分金額等語。並均聲明：原告之訴
    駁回。
三、本件為行集中審理，協同到場之兩造協議簡化不爭執事項與
    爭執事項如下：
  (一)不爭執事項：
    1.被告3 人以幫忙繳交遺產稅，數月後即可獲利3 至5 倍，
      或已經快完稅，需持續繳納，否則之前繳的錢會被凍結等
      語，向原告施行詐術。其等所犯詐欺犯行，業經本院98年
      度重訴字第5 號刑事判決，判處被告3 人共同犯詐欺取財
      罪，被告林海燕（另有偽造文書罪）應執行有期徒刑10年
      、被告邱月瑾應執行有期徒刑4 年、被告郭鏡應執行有期
      徒刑4 年，嗣被告上訴後，業經臺中高分院以99年度上訴
      字第1584號刑事判決駁回上訴後確定在案。
    2.原告邱瑞隆遭被告3 人詐騙金額為542 萬7 千元。
    3.原告黃秀燕遭被告3 人詐騙金額為762 萬7 千元。
    4.原告吳瑞珠遭被告3 人詐騙金額為722 萬7 千元。
    5.原告黃秋香遭被告3 人詐騙金額為267 萬7 千元。
    6.原告蕭春芳遭被告3 人詐騙金額為17萬7 千元。
  (二)爭執事項：
    1.被告林海燕有無與被告邱月瑾、郭鏡為上開共同詐欺犯行
      ？
    2.原告以被告施行詐術，致原告受有損害，依共同侵權行為
      之法律關係，請求被告連帶給付上開遭詐騙金額及延滯利
      息，有無理由？
四、原告主張被告3 人自94年間起，出於詐欺故意，先後於附表
    所示時間，以原告若出資幫助被告邱月瑾繳交遺產稅，即可
    於短期內獲得加倍利益，或接續捏造如不完整繳清遺產稅及
    衍生之罰金、分割費等款項，已繳之款項將全數無法取回等
    語為詐欺手段，使原告陷於錯誤，而將附表所示款項交付被
    告郭鏡或邱月瑾後，再轉交與被告林海燕，致原告受有財產
    上損害等情，有本院98年度重訴字第5 號刑事判決在卷可稽
    （見卷第6 至36頁），惟為被告以前揭情詞置辯。經查：
  (一)被告林海燕固辯稱其未跟原告拿錢，否認有詐欺犯行。然被
    告林海燕於刑事偵查中供稱：「0000000000號行動電話是伊
    自己在用，且時常以該支電話與被告郭鏡、邱月瑾、訴外人
    張美蘭等人通話」等語（見98年度偵字第3891號偵查卷(一)第
    65頁）。又被告林海燕持用門號0000000000號行動電話與被
    告邱月瑾聯絡時曾談及：「妳什麼話也都不用再講了，我跟
    妳講的話知道就好，趕快去處理，趕快拿回來啦！如果不拿
    就不要拿了啦…今天如果沒繳進來，什麼江山都沒有了啦！
    大家試看看啦！嘸影講法律她就多認識啦…快處理，到三點
    半而已，如果三點半沒有，我們什麼都消掉…」（見98年度
    警聲搜字第527 號卷第39頁，98年4 月22日9 時30分5 秒，
    0000000000號與0000000000號之通訊監察譯文）、「師姐喔
    ，今天你們都要繳，怎麼都沒有人要出門？…」（見同卷第
    39頁背面，98年4 月22日13時13分50秒，0000000000號與00
    00000000號之通訊監察譯文，）、「今天都要處理了啦！沒
    處理不行了，跟上回不同，不能拿到就要簽喔! …我們這個
    函送只限一天而已喔! 十個人有拿的簽一簽都要送回來，要
    速戰速決啦! 函送今天一天，明天一天，就要全部交回來了
    ，沒繳回來是他家的事啦！」（見98年度偵字第4721號偵查
    卷(一)第52頁，98年5 月11日10時04分20秒，0000000000號與
    0000000000號之通訊監察譯文）。另被告林海燕持同一行動
    電話與被告郭鏡聯絡時，亦曾於內容中談及「現在不是開玩
    笑，如果不繳就放棄了。」（見98年度警聲搜字第527 號卷
    第40頁，98年4 月22日14時54分40秒，0000000000號與0000
    000000號之通訊監察譯文）、「我剛剛打給張梅蘭（即訴外
    人張美蘭），叫她不要糊塗下去了，沒有錢還是一樣要繳，
    你知道張梅蘭跟我講什麼？三十幾個全部沒有錢啦！妳全部
    給他切掉就對了啦！他每個人都聽我的話啦！…」（見同卷
    第40頁背面，98年4 月28日15時20分33秒，0000000000號與
    0000000000號之通訊監察譯文）。觀諸上開通訊監察譯文內
    容所示，被告林海燕確實時常與被告邱月瑾、郭鏡以行動電
    話互相聯絡，除指示、教導其2 人應如何對外籌款，並催促
    其等繳交領取遺產稅之相關款項，更不時告以繳款期限將屆
    至，應命包含原告在內之被害人儘速繳款。此外，檢警機關
    在被告林海燕位於臺中縣外埔鄉○○路667 巷52弄17號、25
    號住處，扣得如98年度重訴字第5 號刑事判決附表三所示供
    犯案所用之物及附表四編號63所示用以擔保被害人（包含本
    件原告）借款之本票多紙等物（參98年度重訴字第5 號刑事
    卷），足徵被告林海燕非但有實施詐欺之犯行，更明顯擔任
    指示被告邱月瑾、郭鏡向原告等被害人詐財之主導角色無疑
    。另據被告邱月瑾、郭鏡於本院審理及刑事案件偵查、審理
    時，均證稱其等向原告收取之詐欺款項，均全數轉交被告林
    海燕等語（見卷第73頁、98年度偵字第3891號偵查卷(一)第60
    頁、本院98年度重訴字第5 號刑事卷(二)第109 、115 、176
    至177 頁、185 、187 、193 頁），是被告林海燕上開所辯
    ，委不足採。本院98年度重訴字第5 號、臺中高分院99年度
    上訴字第1854號刑事判決亦同此認定。
  (二)被告邱月瑾、郭鏡就其2 人與被告林海燕共同詐欺原告之事
    實，均未爭執，且均自陳確有收取原告交付如附表所示金額
    ，原告主張被告邱月瑾、郭鏡與被告林海燕共同向原告詐得
    如附表所示金額，堪認為真實。又被告邱月瑾於本院刑事庭
    審理時供稱：「我於94年間的某一天，曾在林海燕車上聽到
    她用阿嬤的聲音說要認養吳伯森（音似）作孫子，要跟他借
    320 …」等語（見98年度重訴字第5 號刑事卷(二)第127 頁背
    面）。被告邱月瑾自承於94年間即曾親眼見聞被告林海燕偽
    以「阿嬤」之身分、聲音，向他人聲稱認養、借款一事，則
    被告邱月瑾自該時起，對於被告林海燕所述之事俱屬騙局一
    節，當認已有知悉甚明，其仍分別自95、96年間起迄今，向
    原告5 人陳稱其可繼承9 億元遺產，並誘使原告繳交金錢以
    享有加倍獲利，足徵被告邱月瑾意圖獲取不法利益，而與被
    告林海燕共同向原告實施詐欺行為。本院98年度重訴字第5
    號、臺中高分院99年度上訴字第1854號刑事判決亦同此認定
    。
  (三)被告邱月瑾固辯稱原告蕭春芳於98年2 月10日交付7 萬7 千
    元時，伊因其他刑事案件而在監執行，故未參與收取該部分
    金額云云。惟觀以被告邱月瑾曾於本件詐欺刑事案件警詢中
    供稱：「94年11月1 日以後至96年1 月18日我去坐牢前所收
    的錢都是在苗栗市○○路277 巷巷口由我親自交給陳阿妹，
    96年1 月18日我去坐牢後到96年4 月19日出獄前是由郭鏡代
    理繳錢給陳阿妹，96年4 月19日到97年5 月13日又是由我本
    人親自繳錢，97年5 月13日開始我去執行至98年3 月25日又
    由郭鏡繳錢，98年3 月25日以後我出獄，又由我親自繳錢給
    陳阿妹…。」（見98年度偵字第3891號偵查卷(三)第184 頁背
    面），可認被告邱月瑾、郭鏡2 人向被害人收款之模式，係
    被告邱月瑾因刑事案件在監時，一律由被告郭鏡代為收受被
    害人交付之款項，被告邱月瑾出獄時，則由其本人收受，此
    亦為被告邱月瑾、郭鏡於刑事案件審理時所不爭執（見98年
    度重訴字第5 號刑事卷(一)第110 頁，被告邱月瑾、郭鏡之不
    爭執事項）。是被告邱月瑾縱因本院96年度易字第283 號、
    臺中高分院96年度上易字第1642號判決而於97年5 月13日至
    98年3 月25日在監服刑（見刑事卷附臺灣高等法院被告前案
    紀錄表），惟仍出於與被告林海燕、郭鏡共同詐欺之犯意聯
    絡，透過被告郭鏡在外代其收受款項，是被告邱月瑾辯稱其
    因服刑而未向原告蕭春芳收取7 萬7 千元之款項等語，即不
    足採。
  (四)被告郭鏡於上開刑事案件審理時供稱：「94年第1 次要繳錢
    的時候我曾經向邱月瑾提出質疑，可是我心想邱月瑾92年就
    繳到現在了，也許我們可能是多疑，當時邱月瑾是說她們財
    產繼承，是軍事法庭在管理，所以其實很安全，她說結帳收
    據以後去領財產時，會整本收據交給你。…邱月瑾在96年1
    月19號被收押之後，我實際有了開票的動作，還同時多了一
    項新的經驗，就是接電話，跟阿嬤、黃法官講話，那時我心
    中的疑慮開始比較具體，以前我們只是懷疑，從她電話裡講
    話的方式，感覺到是敷衍或反反覆覆的態度…」（見98年度
    重訴字第5 號刑事卷(二)第176 頁背面至第177 頁）等語。依
    被告郭鏡上開所述，其於94年即向邱月瑾提出質疑，且被告
    郭鏡學歷為國防管理學院會計系畢業，對帳務收支管理當有
    相當專業智識，亦自述曾在聯勤司令收支組、八軍團、金門
    財勤處任職（見98年度偵字第4721號偵查卷(一)第161 頁），
    則其對於被告林海燕偽稱遺產管理、遺產稅繳納事宜由軍方
    退撫會處理，及前開所述不合理之繳款方式應知悉係詐騙之
    手法。再者，被告郭鏡亦知悉被告林海燕提出之臺灣臺中地
    方法院刑事簡易判決係偽造，被告郭鏡於刑事案件審理時稱
    ：我收到那個公文第一個我認出它是假的，第二個我心中決
    定要繳錢，因為裡面他要我跟邱月瑾各繳5 萬，因為就是虛
    與委蛇嘛等語（見98年度重訴字第5 號刑事卷(二)第104 頁）
    ，益徵被告郭鏡對被告林海燕施行詐術，在當時已知之甚詳
    。然被告郭鏡仍繼續配合被告林海燕於98年4 、5 月間向原
    告吳瑞珠、黃秋香、黃秀燕、邱瑞隆4 人各詐欺10萬元，擴
    大被害人之財產損害，足證被告郭鏡亦為本件詐欺案件共犯
    之一。本院98年度重訴字第5 號、臺中高分院99年度上訴字
    第1854號刑事判決亦同此認定。
五、按因故意或過失，不法侵害他人之權利者，負損害賠償責任
    ；數人共同不法侵害他人之權利者，連帶負損害賠償責任。
    民法第184 條第1 項前段、民法第185 條第1 項前段分別定
    有明文。本件被告基於共同詐欺之犯意聯絡，對原告實施詐
    欺取財犯行，致原告陷於錯誤而受有財產上損害，已如前述
    ，被告林海燕否認向原告拿錢，自不足採。又被告邱月瑾、
    郭鏡雖辯稱其等於詐欺原告後已將全數款項交付被告林海燕
    ，均未拿到錢云云，然其既與被告林海燕共同詐欺原告，造
    成原告分別受有如主文所示金額之財產損害，則其等事後究
    有無朋分詐欺所得款項、所得款項由何人保管、分得數額為
    何等情，均無礙渠等3 人應共負侵權行為責任之認定，是被
    告邱月瑾、郭鏡此部分抗辯，亦不足取。又被告於99年9 月
    23日當庭收受原告請求給付如附表所示金額之補正狀繕本（
    見卷第42頁）。從而，原告依共同侵權行為之法律關係，請
    求被告連帶賠償原告各如主文所示之金額，及均自99年9 月
    24日（即收受前開補正狀繕本翌日）起至清償日止，按年息
    百分之5 計算之遲延利息，於法有據，應予准許。
六、本件事證已臻明確，兩造其餘攻擊防禦方法，核與本件判決
    結果不生影響，爰不予一一論述，附此敘明。
七、綜上所述，本件原告之訴為有理由，依民事訴訟法第78條、
    第85條第2 項，判決如主文。
中    華    民    國    99    年    12    月    16    日
                  民事庭法  官  吳國聖
以上正本係照原本作成。
如對本判決上訴，須於判決送達後20日內向本院提出上訴狀。
如委任律師提起上訴者，應一併繳納上訴審裁判費。
                        書記官  葉俊宏
中    華    民    國    99    年    12    月    16    日
附表：
┌──┬─────┬────┬──────┬────────┐
│編號│ 被害人   │日   期 │ 金  額     │   收款人       │
├──┼─────┼────┼──────┼────────┤
│ １ │原告邱瑞隆│95/2/14 │  90萬元    │被告邱月瑾、郭鏡│
│    │          ├────┼──────┼────────┤
│    │          │96/3/12 │  90萬元    │被告郭鏡        │
│    │          ├────┼──────┼────────┤
│    │          │96/3/23 │ 140萬元    │同上            │
│    │          ├────┼──────┼────────┤
│    │          │96/4/17 │  20萬元    │同上            │
│    │          ├────┼──────┼────────┤
│    │          │96/4/23 │  80萬元    │被告邱月瑾、郭鏡│
│    │          ├────┼──────┼────────┤
│    │          │96/6/5  │  50萬元    │同上            │
│    │          ├────┼──────┼────────┤
│    │          │96/10/20│   5萬元    │同上            │
│    │          ├────┼──────┼────────┤
│    │          │96/11/30│  50萬元    │同上            │
│    │          ├────┼──────┼────────┤
│    │          │98/2/10 │ 7萬7千元   │被告郭鏡        │
│    │          ├────┼──────┼────────┤
│    │          │98/4/22 │  10萬元    │被告邱月瑾、郭鏡│
│    │          ├────┼──────┼────────┤
│    │          │合計    │542萬7千元  │                │
├──┼─────┼────┼──────┼────────┤
│ ２ │原告黃秀燕│96/3/28 │ 120萬元    │被告郭鏡        │
│    │          ├────┼──────┼────────┤
│    │          │96/3/30 │  50萬元    │同上            │
│    │          ├────┼──────┼────────┤
│    │          │96/4/16 │  20萬元    │同上            │
│    │          ├────┼──────┼────────┤
│    │          │96/4/16 │   5萬元    │同上            │
│    │          ├────┼──────┼────────┤
│    │          │96/4/20 │ 100萬元    │被告邱月瑾、郭鏡│
│    │          ├────┼──────┼────────┤
│    │          │96/4/25 │  70萬元    │同上            │
│    │          ├────┼──────┼────────┤
│    │          │96/4/25 │  50萬元    │同上            │
│    │          ├────┼──────┼────────┤
│    │          │96/5/3  │  30萬元    │同上            │
│    │          ├────┼──────┼────────┤
│    │          │96/5/17 │  30萬元    │同上            │
│    │          ├────┼──────┼────────┤
│    │          │96/7/2  │  50萬元    │同上            │
│    │          ├────┼──────┼────────┤
│    │          │96/7/6  │  50萬元    │同上            │
│    │          ├────┼──────┼────────┤
│    │          │96/8/24 │  20萬元    │同上            │
│    │          ├────┼──────┼────────┤
│    │          │96/8/27 │  10萬元    │同上            │
│    │          ├────┼──────┼────────┤
│    │          │96/9/10 │  10萬元    │同上            │
│    │          ├────┼──────┼────────┤
│    │          │96/10/9 │  10萬元    │同上            │
│    │          ├────┼──────┼────────┤
│    │          │96/10/11│  10萬元    │同上            │
│    │          ├────┼──────┼────────┤
│    │          │96/10/22│  20萬元    │同上            │
│    │          ├────┼──────┼────────┤
│    │          │96/11/7 │  10萬元    │同上            │
│    │          ├────┼──────┼────────┤
│    │          │96/12/4 │  30萬元    │同上            │
│    │          ├────┼──────┼────────┤
│    │          │96/12/26│  50萬元    │同上            │
│    │          ├────┼──────┼────────┤
│    │          │98/1月間│   7萬7千元 │被告郭鏡        │
│    │          ├────┼──────┼────────┤
│    │          │98/4/24 │  10萬元    │被告邱月瑾、郭鏡│
│    │          ├────┼──────┼────────┤
│    │          │合計    │ 762萬7千元 │                │
├──┼─────┼────┼──────┼────────┤
│ ３ │原告吳瑞珠│96/4/23 │ 150萬元    │被告邱月瑾、郭鏡│
│    │          ├────┼──────┼────────┤
│    │          │96/4/25 │ 100萬元    │同上            │
│    │          ├────┼──────┼────────┤
│    │          │96/5/3  │  40萬元    │同上            │
│    │          ├────┼──────┼────────┤
│    │          │96/7/2  │ 150萬元    │同上            │
│    │          ├────┼──────┼────────┤
│    │          │96/7/11 │  50萬元    │同上            │
│    │          ├────┼──────┼────────┤
│    │          │96/8/27 │  20萬元    │同上            │
│    │          ├────┼──────┼────────┤
│    │          │96/10/22│  75萬元    │同上            │
│    │          ├────┼──────┼────────┤
│    │          │96/10/23│  50萬元    │同上            │
│    │          ├────┼──────┼────────┤
│    │          │96/11/7 │  10萬元    │同上            │
│    │          ├────┼──────┼────────┤
│    │          │96/11/15│  10萬元    │同上            │
│    │          ├────┼──────┼────────┤
│    │          │96/11/30│  10萬元    │同上            │
│    │          ├────┼──────┼────────┤
│    │          │96/11/30│  40萬元    │同上            │
│    │          ├────┼──────┼────────┤
│    │          │98/1/15 │   7萬7千元 │被告郭鏡        │
│    │          ├────┼──────┼────────┤
│    │          │98/4/24 │  10萬元    │被告邱月瑾、郭鏡│
│    │          ├────┼──────┼────────┤
│    │          │合計    │ 722萬7千元 │                │
├──┼─────┼────┼──────┼────────┤
│ ４ │原告蕭春芳│96/10/20│  10萬元    │被告邱月瑾、郭鏡│
│    │          ├────┼──────┼────────┤
│    │          │98/2/10 │   7萬7千元 │被告郭鏡        │
│    │          ├────┼──────┼────────┤
│    │          │合計    │  17萬7千元 │                │
├──┼─────┼────┼──────┼────────┤
│ ５ │原告黃秋香│96/8/27 │  50萬元    │被告邱月瑾、郭鏡│
│    │          ├────┼──────┼────────┤
│    │          │96/9/10 │  50萬元    │同上            │
│    │          ├────┼──────┼────────┤
│    │          │96/10/9 │  50萬元    │同上            │
│    │          ├────┼──────┼────────┤
│    │          │96/10/22│  50萬元    │同上            │
│    │          ├────┼──────┼────────┤
│    │          │96/11/22│  50萬元    │同上            │
│    │          ├────┼──────┼────────┤
│    │          │98/1月間│   7萬7千元 │被告郭鏡        │
│    │          ├────┼──────┼────────┤
│    │          │98/5月間│  10萬元    │被告邱月瑾、郭鏡│
│    │          ├────┼──────┼────────┤
│    │          │合計    │ 267萬7千元 │                │
└──┴─────┴────┴──────┴────────┘

司法院資訊處製作；財團法人民間司法改革基金會備份。
